ACORDAO-COMPLETO-2372685

ACÓRDÃO 9813/2019 ATA 33/2019 - PRIMEIRA CÂMARA

VISTOS, relatados e discutidos estes autos de embargos de declaração opostos em face do 5.363/2019 - 1ª Câmara, proferido em recurso de reconsideração,
ACORDAM os Ministros do Tribunal de Contas da União, reunidos em sessão da Primeira Câmara, ante as razões expostas pelo Relator, em:
9.1. nos termos dos arts. 32, inciso II, e 34 da Lei 8.443/1992, conhecer dos presentes embargos de declaração, para, no mérito, não acolhê-los;
9.2. dar ciência deste acórdão ao recorrente.

Embargos de declaração opostos a acórdão mediante o qual foi apreciado recurso de reconsideração proferido em tomada de contas especial.

Primeira Câmara

Prefeitura Municipal de Ibotirama - BA.

3.1. Responsável: Wilson de Oliveira Leite (XXX.835.475-XX)
3.2. Recorrente: Wilson de Oliveira Leite (XXX.835.475-XX).

13.1. Ministro presente: Benjamin Zymler (Relator).
13.2. Ministros-Substitutos convocados: Augusto Sherman Cavalcanti (na Presidência), Marcos Bemquerer Costa e André Luís de Carvalho.
13.3. Ministro-Substituto presente: Weder de Oliveira.

ACORDAO-COMPLETO-2394082

Acórdão de Relação 1356/2020 - Primeira Câmara

Acórdão de Relação

ACORDAO-COMPLETO-2546979

Acórdão 1896/2022 - Plenário

ACORDAO-COMPLETO-2442747

Acórdão 1159/2022 - Plenário

BENJAMIN ZYMLER

Ministro Benjamin Zymler.

Trata-se de embargos de declaração opostos pelo sr. Wilson de Oliveira Leite ao Acórdão 5363/2019-TCU-Primeira Câmara, mediante o qual foi apreciado recurso de reconsideração interposto conta o Acórdão 10859/2018-TCU-Primeira Câmara, proferido em tomada de contas especial.
2.	Mediante o acórdão embargado, não foi conhecido recurso de reconsideração interposto pelo responsável em razão das seguintes constatações:
"Considerando que o recorrente foi notificado da decisão impugnada na data de 18/10/2018,
Considerando que houve a interposição de embargos de declaração em 29/10/2018,
Considerando que houve a notificação do julgamento dos embargos de declaração em 20/3/2019,
Considerando que o presente recurso foi interposto em 28/3/2019,
Considerando que o prazo para interposição de recurso de reconsideração é de quinze dias, a teor dos arts. 32, inciso I, e 33 da Lei 8.443/1992,
Considerando que a oposição de embargos de declaração é causa de suspensão do prazo para interposição dos demais recursos, nos termos do art. 34, § 2º da Lei 8.443/1992,
Considerando que o presente recurso foi interposto após o prazo de quinze dias, sendo, portanto, intempestivo,
Considerando que, de acordo com o art. 32, parágrafo único, da Lei 8.443/1992, não se conhecerá de recurso interposto fora do prazo, salvo em razão da superveniência de fatos novos na forma prevista no Regimento Interno do TCU,
Considerando que o recorrente busca afastar a sua responsabilidade por meio de argumentos e teses jurídicas que, ainda que inéditos, não são considerados fatos novos por este Tribunal, conforme consolidada jurisprudência desta Corte (Acórdão 923/2010-TCU-Plenário, Acórdãos 1.760/2017 e 323/2010, ambos da 1ª Câmara, e Acórdãos 2.860/2018, 12.751/2016 e 3.293/2016, todos da 2ª Câmara) ,
Considerando as manifestações uniformes da Serur e do Ministério Público junto ao TCU no sentido de não conhecer do presente recurso;"
3.	Dando seguimento ao feito, o sr. Wilson de Oliveira Leite apresenta as seguintes omissões, obscuridades ou contradições que afetariam o acórdão embargado:
"De fato não andou bem a referida decisão posto que o Recurso de Reconsideração não foi intempestivo visto que protocolizado dentro do prazo de 15 (quinze) dias, senão vejamos. 
Apesar do protocolo dos embargos de declaração, foi cumprido o prazo de 15 dias, visto que o recurso foi protocolizado em 28/03/2019, assim tempestivo a Reconsideração. 
E mesmo que eventualmente, o que não foi o caso dos autos, tenha sido intempestivo, poderia e deveria o mesmo ter sido conhecido haja vista a exceção a regra que permite o seu conhecimento quando a fatos novos e que não foram analisados, como o presente caso já que não houve manifestação a cerca da ausência ou não de ato doloso de improbidade, ou seja, se houve ou não desvio de recurso públicos do dito convenio em apreço.
 Assim, seja pelo fato de ter sido protocolizado dentro do prazo de 15 (quinze) dias, seja pelo fato de ter levado fatos novo a corte de contas, deveria e deve o recurso de reconsideração ser conhecido e ter seu transito autorizado pela corte.
Por tais razões, devem ser PROVIDOS os presentes embargos com o fim de dar trânsito ao Recurso de Reconsideração interposto. 
Ademais, adentrando no mérito recursal, ante a incontroversa contradição apontada no acórdão combatido, na medida em que é contraditório julgar as contas como irregulares, apesar de comprovado que os recursos do referido convênio foram devidamente aplicados, interpõe o competente Embargo de Declaração. 
Assim, verifica-se que PERMANECEM no referido acordão as omissões, contradições e porque não dizer, até obscuridade em relação às provas carreadas aos autos, senão vejamos:"
	É o relatório.

8.1. Romeu Ramos Moreira Junior (48.522/OAB-BA), representando Wilson de Oliveira Leite

Procurador Sergio Ricardo Costa Caribé.

EMBARGOS DE DECLARAÇÃO. CONHECIMENTO. AUSÊNCIA DE CONTRADIÇÃO, OBSCURIDADE OU OMISSÃO. NÃO ACOLHIMENTO.

TOMADA DE CONTAS ESPECIAL (TCE)

Secretaria de Recursos (SERUR); Secretaria de Controle Externo de Tomada de Contas Especial (SecexTCE).

Trata-se de embargos de declaração opostos pelo sr. Wilson de Oliveira Leite ao Acórdão 5363/2019-TCU-Primeira Câmara (peça 57) , em que foi apreciado recurso de reconsideração interposto conta o Acórdão 10859/2018-TCU-Primeira Câmara, proferido em tomada de contas especial, mediante o qual o responsável foi condenado em débito, teve suas contas julgadas irregulares e sofreu a sanção prevista no art. 57 da Lei 8.443/1992.
2.	De acordo com a decisão embargada, não foi conhecido recurso de reconsideração interposto pelo responsável em razão de ser intempestivo e não terem sido apresentados fatos novos.
3.	Por estarem presentes os requisitos de admissibilidade previstos nos arts. 32, inciso II, e 34 da Lei 8.443/1992, entendo pertinente conhecer do recurso e adentrar seu mérito.
II
4.	Alega o embargante, em síntese, que (peça 67) :
	- a decisão em que foi apreciada a tomada de contas especial (Acórdão 10859/2018-TCU-Primeira Câmara) , apresenta diversas contradições, omissões e obscuridades;
	- o recurso de reconsideração não era intempestivo visto que foi protocolizado dentro do prazo de quinze dias; e
	- foram apontados fatos novos que não foram analisados, o que permitiria o conhecimento do recurso interposto fora do prazo.
5.	Quanto às supostas contradições, omissões e obscuridades que afetariam o Acórdão 10859/2018-TCU-Primeira Câmara, registro que, mediante o Acórdão 1654/2019-TCU-Primeira Câmara, foram apreciados embargos de declaração opostos contra esse primeiro acórdão. Ou seja, está preclusa a possibilidade de rediscussão da matéria por meio de novos embargos de declaração.
6.	Quanto à análise da tempestividade do recurso de reconsideração, são relevantes os seguintes fatos processuais:
- data de notificação do Acórdão 10859/2018-TCU-Primeira Câmara: 18/10/2018 (peça 37) ;
- data de oposição dos embargos: 29/10/2018 (interposto no décimo primeiro dia após a notificação) (peça 39) ;
- data de notificação dos embargos: 20/3/2019 (peça 47) ;
- data de protocolização do recurso de reconsideração: 28/3/2019 (interposto no oitavo dia após a notificação) (peça 49) .
7.	Veja-se que a oposição de embargos de declaração é causa de suspensão do prazo para interposição dos demais recursos (art. 34, § 2º da Lei 8.443/1992) , de forma que para a presente análise de tempestividade, devem ser considerados tanto o lapso ocorrido entre a notificação da decisão original e a oposição dos referidos embargos, quanto o prazo compreendido entre a notificação da deliberação que julgou os embargos e a interposição do presente recurso. Assim, transcorridos mais de quinze dias até a interposição do recurso de reconsideração, cabe considerá-lo intempestivo.
8.	No tocante a existência de fatos novos, o responsável aponta que não foram analisados os argumentos acerca da "ausência ou não de ato doloso de improbidade, ou seja, se houve ou não desvio de recurso públicos do dito convenio em apreço".
9.	No entanto, como bem destacado pela Secretaria de Recursos em seu exame de admissibilidade (peça 52) , o responsável, em seu recurso de reconsideração, apenas externou sua insatisfação com a deliberação recorrida, sem apresentar fatos novos capaz de suplantar a intempestividade do recurso. 
10.	Cabe destacar que, conforme o entendimento consolidado deste Tribunal, eventual argumento novo ou tese jurídica nova não podem ser considerados fatos novos, uma vez que não representam situação cujo conhecimento teria ocorrido posteriormente à decisão recorrida. 
11.	Com efeito, novas linhas argumentativas, tais como os argumentos do responsável acerca da ausência de desvio de recursos públicos, representam elementos ordinários que somente justificam o seu exame na hipótese de interposição tempestiva do recurso. Entendimento diverso estenderia para cento e oitenta dias, em todos os casos, o prazo para interposição dos recursos de reconsideração e pedido de reexame, tornando letra morta o disposto no artigo 33 da Lei 8.443/1992, que estabelece período de quinze dias para apresentação destes apelos.
III
12.	Em sendo assim, por não terem sido confirmadas as omissões, obscuridades e contradições apontadas, cabe rejeitar os presentes embargos de declaração.
Diante do exposto, voto por que o Tribunal adote o acórdão que ora submeto à deliberação deste Colegiado. 
 
TCU, Sala das Sessões Ministro Luciano Brandão Alves de Souza, em 17 de setembro de 2019.
BENJAMIN ZYMLER 
Relator